【裁判字號】    97,消債更,1912
【裁判日期】    980117
【裁判案由】    聲請更生程序
【裁判全文】
臺灣高雄地方法院民事裁定          97年度消債更字第1912號
聲  請  人  甲○○
上列當事人因消費者債務清理事件聲請更生，本院裁定如下：
    主  文
聲請駁回。
聲請費用由聲請人負擔。
    理  由
一、聲請意旨略以：聲請人因積欠中國信託商業銀行（下稱中信
    銀行）等多家金融機構消費借貸、信用卡及現金卡債務總計
    新臺幣（下同）865,785 元。聲請人每月薪資約31,820元，
    收入雖穩定，惟扣除聲請人每月生活基本開銷、醫療費及扶
    養費後，聲請人每月僅能償還3,607 元，且聲請人另有民間
    債務尚未處理。是聲請人於97年9 月8 日依消費者債務清理
    條例之規定，以書面向最大債權金融機構即中信銀行請求共
    同協商債務清償方案，每月願負擔3,607 元之還款金額，惟
    遭中信銀行以「無法負擔任何還款條件」為由，而認協商不
    成立。是在聲請人無擔保或無優先權之債務總額既未逾1,20
    0 萬元，且前亦未經法院裁定開始清算程序或宣告破產，故
    爰依法聲請更生等語。
二、按「為使負債務之消費者得依本條例所定程序清理其債務，
    以調整其與債權人及其他利害關係人之權利義務關係，保障
    債權人之公平受償，謀求消費者經濟生活之更生及社會經濟
    之健全發展，特制定本條例。」、「債務人不能清償債務或
    有不能清償之虞者，得依本條例所定更生或清算程序，清理
    其債務」，消費者債務清理條例（下稱消債條例）第3 條定
    有明文。是消費者債務清理條例之立法，其中心思想乃認陷
    於經濟上困境之消費者若任其於惡性循環之債務窘境中自生
    自滅，其將衍生嚴重之社會問題，致難以維持安定之社會經
    濟秩序，故有予之分別情形依更生或清算之程序清理其債務
    之必要，藉以妥適調整其與各相關債權人等間之權利義務關
    係，以謀求消費者經濟生活之更生機會，從而健全社會經濟
    發展。惟私法上之債之關係，係以當事人間之信賴關係為基
    礎，為社會經濟組織之重要支柱。當事人於以法律行為追求
    自己之利益之際，亦應顧及對方之利益，並考量債權債務在
    社會上之作用，本於誠實及信用之原則，行使其債權及履行
    其債務。故債務人之消費者欲以上開條例為其所負義務之調
    整者，自應本於誠信原則之本旨，僅在其不能清償債務或有
    不能清償之虞而使其陷於經濟上之困境時始得准許之，以避
    免其藉此善意之立法而惡意圖謀減免債務，致使社會陷於道
    德之危險，並因此使信用緊縮而造成社會經濟之動盪。又聲
    請更生或清算不合程式或不備其他要件者，法院應以裁定駁
    回之，但其情形可以補正者，法院應定期間先命補正，消費
    者債務清理條例第8 條亦有明定。
三、聲請人即債務人就其主張上開債務及收入之事實，已提出債
    權人清冊、財產收入及狀況說明書、前置協商不成立通知書
    、財團法人金融聯合徵信中心之個人信用報告回覆書、財產
    歸屬資料清單、聲請人95、96年度綜合所得稅各類所得資料
    清單、薪資轉帳紀錄、戶籍謄本、勞工保險被稿險人投保資
    料表、全民健康保險投保明細、黃林秀英病症暨失能診斷證
    明書、門診醫療收據、黃冠、黃耀緯等人之學雜費繳費收
    據、陳秋菊、黃冠、黃耀緯等人之財產歸屬資料清單、95
    及96年度綜合所得稅資料清單、水費收據、統一發票等文件
    為證，而堪信為真實。惟聲請人所陳其已有「不能清償債務
    」或「不能清償之虞」之情形則非屬實，茲敘述理由如下：
  (一)、聲請人現積欠中信銀行等多家金融機構債權人之債務總額
      為865,785 元，於消費者債務清理條例施行後，曾依規定
      向最大債權人即中信銀行聲請債務共同協商，然因中信銀
      行認聲請人「無法負擔任何還款條件」以致雙方協商不成
      立，有中信銀行出具之「前置協商不成立通知書」在卷可
      稽。
  (二)、按「夫妻互負扶養義務，其負扶養義務之順序與直系血親
      尊親屬同，其受扶養權利之順序與直系血親尊親屬同。」
      、「負扶養義務者有數人而其親等同一時，應各依其經濟
      能力，分擔義務」、「受扶養權利者，以不能維持生活而
      無謀生能力者為限。前項無謀生能力之限制，於直系血親
      尊親屬，不適用之。」、「因負擔扶養義務而不能維持自
      己生活者，免除其義務。但受扶養權利者為直系血親尊親
      屬或配偶時，減輕其義務。」、「扶養之程度，應按受扶
      養權利者之需要與負扶養義務者之經濟能力及身分定之。
      」，民法第1116條之1、 第1115條第3 項、第1117條、第
      1118條、第1119條分別定有明文。聲請人雖以：其目前每
      月平均所得31,820元，扣除其生活必要費用、扶養費及醫
      療費用後，每月僅餘3,607 元為由，而主張其無清償能力
      云云。惟按受扶養權利者，以不能維持生活而無謀生能力
      者為限；前項無謀生能力之限制，於直系血親尊親屬不適
      用之，民法第1117條第1 項、第2 項定有明文，亦即受扶
      養權利人係直系爭血親尊屬時，仍須有不能維持生活之情
      狀，始符合法定受扶養之要件。觀諸本件聲請人之母黃林
      秀英（20年10月25日生）95年利息收入53,834元，以年利
      率2.5 ％核算存款約有2,153,360 元，96年其母利息收入
      62,726元，以年利率2.32％核算，存款約有2,703,707 元
      ，有聲請人提出其母95及96年度之綜合所得稅各類所得資
      料清單可憑，是足見聲請人之母親無不能維持生活之情事
      ，聲請人之母自不符請求受聲請人扶養之要件，故此部分
      費用尚非可認為必要費用。
  (三)、又聲請人之配偶陳秋菊於95、96年度所得總收入分別為60
      1,291 元、607,628 元，其於95、96年度每月平均收入為
      50,108元、50,636元，加計其於95年度利息收入31,010元
      ，以年利率2.5 ％核算存款約有1,240,400 元，96年利息
      收入51,678元，以年利率2.32％核算，存款約有2,227,50
      0 元，名下財產有房屋、土地各1 筆，田賦2 筆，價值4,
      656,893 元，汽車1 部，投資10筆計839,620 元，亦有聲
      請人提出之財產歸屬資料清單及95、96年度綜合所得稅各
      類所資料清單可稽，故以其配偶之收入足以支應生活上一
      切開銷，聲請人自應責無旁貸優先清償債務後，再為此部
      分之分攤或償還。
  (四)、聲請人所之負債務總額865,785 元，縱以目前法定最高利
      率20％計算，聲請人每月需擔之利息約為14,430元（計算
      式：865,785 ×20% ÷12＝14,430）。則依聲請人目前每
      月所得31,820元扣除本人最低生活費用10,991元，聲請人
      每月尚約餘20,829元（31,820－10,991＝20,829）之款項
      可供還債。且聲請人可供還債之金額非但足以清償欠款利
      息，尚有餘額可供清償欠款本金。另參酌聲請人為民國50
      年出生，有卷附之戶籍謄本可參，正值壯年，以聲請人前
      述之固定收入及支出剩餘情形，應可在未來相當期限內逐
      步將上開債務清償完畢。此外，聲請人雖另主張每月尚須
      負擔遭法院扣薪11,500元，惟此部分之扣薪係用以償付聲
      請人上開所積欠之債務，並非額外之債務；故此部分雖遭
      扣薪，聲請人之總債務亦將減少，是自難以此作對聲請人
      有利之認定，併此敘明。準此，依上開所述，自難認聲請
      人有不能清償債務或不能清償之虞之情事，至為明確。
四、綜上所述，聲請人既有穩定工作，且其收入扣除其個人必要
    生活費用後，並無不能清償債務或不能清償之虞之情事，其
    聲請既不符合消費者債務清理條例第3 條所定要件，且此要
    件欠缺又屬無從補正，依上揭條文意旨，自應駁回其更生之
    聲請，爰裁定如主文。
五、依消費者債務清理條例第11條第1 項、第8 條前段、第15條
    ，民事訴訟法第78條、第95條，裁定如主文。
中    華    民    國    98    年     1    月    17    日
                  民事庭  法  官  謝雨真
以上正本係照原本作成。
如不服本裁定，應於送達10日內向本院提出抗告狀，並繳納裁判
費新台幣1,000元。
中    華    民    國    98    年    1     月    17    日
                          書記官  鄭翠蘭


司法院資訊處製作；財團法人民間司法改革基金會備份。
